臺灣士林地方法院民事判決　　　　　　　　　　　　　九十二年度訴字第三一三號
　　原　　　告　甲○○
　　被　　　告　乙○○
　　訴訟代理人　姚念林律師
右當事人間解除買賣契約請求返還價金等事件，本院於民國九十三年六月三十日言詞
辯論終結，判決如下：
    主      文
被告應給付原告新台幣佰柒拾壹萬捌仟陸佰陸拾伍元，及其中新台幣佰柒拾壹萬
元部份，自民國九十一年十一月一日起，其中新台幣捌仟陸佰陸拾伍元部份，自民國
九十三年四月十五日起，均至清償日止，按週年利率百分之五計算之利息。
原告其餘之訴駁回。
訴訟費用由被告負擔一百分之九十一，餘由原告負擔。
本判決原告勝訴部份，於原告以新台幣壹佰貳拾肆萬元供擔保後，得假執行；但被告
如以新台幣佰柒拾壹萬捌仟陸佰陸拾伍元為原告預供擔保後，得免為假執行。
原告其餘假執行之聲請駁回。
    事實及理由
一、原告主張：
（一）原告於民國（下同）九十一年七月二十日經太平洋房屋仲介股份有限公司（以
      下簡稱太平洋房屋）與被告簽立不動產買賣契約書，購買其所有台北市○○區
      ○○段一小段三０之四地號土地應有部份十萬分之六九及其上東湖段一小段一
      六三建號、門牌東湖路一一三巷九五弄八號四樓房屋（下稱系爭房地），價金
      新台幣（下同）三百九十萬元，業已付清，系爭房地並已完成過戶，且於九十
      一年八月二十七日交付。嗣原告交屋後欲更改管線，經工人拆除地磚發現混凝
      土嚴重剝落，鋼筋亦嚴重鏽蝕，經申請臺灣省土木技師公會鑑定結果證實系爭
      房地樑柱氯離子含量過高，有重大瑕疵。原告乃於九十一年十一月一日以存證
      信函通知被告此一重大瑕疵，並為解除買賣契約之意思表示（被告於同年月五
      日收受）。
（二）系爭房地樑柱之氯離子含量超過國家標準甚多，臺灣省土木技師公會及鈞院囑
      託之台北市土木技師公會之鑑定報告均指出「除完成整棟公寓之鑑定與補強修
      繕外，鑑定房屋應有安全顧慮，為維護安全應已不適宜居住。」，而僅補強結
      構之費用即已高達一百多萬元，尚不含基本裝潢等恢復至可供一般居住使用之
      費用，顯屬重大瑕疵，原告自得解除契約，請求返還價金。
（三）又，原告已付清上開價金，因此需負擔每月房地貸款利息，原告因前述重大瑕
      疵至今仍無法使用居住系爭房地，是被告亦應賠償原告如下之損害：１、九十
      一年九月至九十三年三月貸款利息，計十一萬四千一百六十七元，２、九十二
      年房屋稅二千零九十三元、九十一年地價稅六千五百七十二元，３、申請臺灣
      省土木技師公會鑑定費用三萬零二百元，４、工程費用四萬一千元，以上共計
      十九萬四千零三十二元。
（四）被告雖主張系爭房地原有裝潢因原告拆除而無法恢復原狀，而就六十三萬六千
      八百元抵銷之，惟原告拆除者係舊有、存在十數年之裝潢，縱得抵銷，其金額
      亦不得以被告提出估價單所載金額為準，就被告此部份主張，原告不爭執以十
      九萬元計算無法回復之價值予以扣抵。
（五）並聲明：
  １、被告應給付原告四百零九萬四千零三十二元，及其中三百九十萬元部份，自九
      十一年十一月一日起，其中十九萬四千零三十二元部份，自九十三年四月十五
      日起，均至清償日止，按週年利率百分之五計算之利息。
  ２、訴訟費用由被告負擔。
  ３、願供擔保請准宣告假執行。
二、被告則抗辯：
（一）查鋼筋混凝土之CNS國家標準有關混凝土中最大水溶性氯離子含量之國家標準
      ，第一、二次均未有規定，直至第三次修訂方規定為０‧六kg/m，適用至八十
      七年六月二十五日，其後才修訂為較嚴格之現行國家標準０‧三kg/m。經查，
      系爭房屋係於七十三年一月五日建築完成，依台北市土木技師工會之鑑定報告
      所示，除編號０六樣品之鑑定有疑義外（因係鑑定技師自客廳檢取已脫落之混
      凝土塊，非鑽心取樣，是否為系爭房屋結構有疑），其餘平均採樣之八項混凝
      土氯離子平均值為０‧五五kg/m，仍符合前開國家標準，且系爭房屋十餘年來
      歷經九二一等大地震均未影響建築結構及居住安全，足見系爭房屋並無滅失或
      減少其價值或通常效用之瑕疵。
（二）退而言之，參酌最高法院八十六年台上字第一０二九號判例，縱鈞院認定系爭
      建物有瑕疵，因建築完成後鋼筋混凝土氯離子含量之國家標準始修訂為較嚴格
      ，此顯不可歸責於被告，且原告明知所購買者係屋齡高達十九年之中古屋，其
      於鈞院審理時更表示伊知道舊的國家標準為０‧六kg/m，則原告解除契約對不
      知情之被告顯失公平，影響交易安全，應僅得請求減少價金。
（三）另按民法第二百五十九條第六款規定，因系爭房地原有之裝潢（含櫥櫃、流理
      台等等）均遭原告破壞，已無法回復原狀，如鈞院認定原告主張解除契約有理
      由，爰就上開裝潢設備之價額六十三萬六千八百元抵銷之。
（四）至於原告請求貸款係利息、鑑定費、工程費及房屋稅、地價稅之損害部份，若
      原告主張解除契約為有理由，被告僅應給付原告房屋稅及地價稅，其他部份鑑
      定費用係原告自行委託，未經被告同意，工程費則係破壞原有裝潢設備，均不
      得請求賠償，另購買房屋非以貸款為必要，且請求返還價金已加計利息，自不
      得再請求賠償貸款利息。
（五）並聲明：
  １、原告之訴駁回。
  ２、訴訟費用由原告負擔。
  ３、如受不利判決，願供擔保免假執行。
三、兩造不爭執之事實：
（一）被告於九十一年七月二十日與被告訂立買賣契約，購買被告所有之系爭房地，
      約定價金三百九十萬元，系爭房地所有權已完成移轉登記，價金亦已全部支付
      ，並於九十一年八月二十七日完成系爭房地之交付等事實，業據原告提出不動
      產買賣契約書影本為證，且為被告所不爭執，堪信為真正。
（二）原告以系爭房地有氯離子含量過高等重大瑕疵為由，於九十一年十一月一日寄
      發存證信函予被告，為解除系爭房地買賣契約之意思表示，被告於同年十一月
      五日收受等事實，亦據原告提出存證信函及回執影本為證，並為被告所不爭執
      ，亦堪信屬實。
（三）系爭房地九十二年房屋稅二千零九十三元及九十一年地價稅六千五百七十二元
      ，係由原告繳納之事實，已據原告提出繳款書影本為證，亦為被告所不爭執，
      亦屬真正。
四、得心證之理由：
    本件主要爭執要點，在於（一）原告得否主張物之瑕疵而解除買賣契約？（二）
    解除契約後，原告得請返還之金額為何？茲論述如下：
（一）關於兩造間買賣契約是否經原告合法解除之問題：
  １、系爭房屋於交付占有予原告時有無瑕疵？
    (1)原告主張系爭房地有混凝土剝落、鋼筋鏽蝕、氯離子含量過高之瑕疵，業據其
      提出台灣省土木技師公會九十一年十月二十一日之房屋安全鑑定報告書影本為
      證，被告雖否認系爭房屋有瑕疵之情，惟經本院囑託台北市土木技師公會鑑定
      結果，鑑定意見認為：「１、試體#1、#2、#3、#4及#5（指梁試體）之抗壓強
      度（指混凝土抗壓強度）…平均為82.6kgf/cm，遠小於目前一般建築建築混凝
      土工程慣用設計強度210kg/cm，由內政部頒『結構混凝土施工規範』第18章18
      .5 節 （鑽心試驗）規定知其為不合格。２、混凝土內氯離子含量檢驗結果…
      平均為0.77517Kg/M ，而中國國家標準CNS12891及CNS3090 對應用於鋼筋混凝
      土中最大水溶性氯離子含量規定為0.3Kg/M ，顯然本鑑定標的物取樣各處之氯
      離子含量均超過中國國家標準規定。３、由目視可知部份地板及頂版有鋼筋外
      露、鏽蝕等損害狀況，又由取樣各處之氯離子含量均超過中國國家標準規定之
      情況研判有可能片及全屋各部分，屬俗稱之『海砂屋』，若不作修復將會影響
      三三○一六二號鑑定報告存卷足參。
    (2)被告雖另辯稱上開鑑定報告，其中編號０六樣品之鑑定是否為系爭房屋結構有
      疑義，且其餘八件採樣之平均混凝土氯離子平均值為０‧五五kg/m，仍符合八
      十七年六月二十五日以前之國家標準云云。惟按，「物之出賣人對於買受人，
      應擔保其物依第三百七十三條之規定危險移轉於買受人時無滅失或減少其價值
      之瑕疵，亦無滅失或減少其通常效用或契約預定效用之瑕疵。」民法第三百五
      十四條第一項前段定有明文。是以，買賣標的物於危險移轉時、即交付買受人
      占有之時點，存有物之瑕疵者，出賣人即應負瑕疵擔保責任，則認定有無瑕疵
      之標準，自應以交付時之法令依據為準，故本件認定系爭房屋氯離子含量是否
      過高之認定標準，即應以交付時、即現行國家標準０‧三kg/m為準，應予陳明
      。而關於試驗樣品之採擇，係由鑑定人本於其專業知識判斷採取，被告既未能
      舉證證明前述編號０六號樣品確非系爭房屋之結構，其任意質疑鑑定人所採擇
      之樣品，尚非可採。況且，除編號０六號之樣品外，其餘八件樣品之氯離子含
      量亦均高於前述現行國家標準；縱依八十七年六月二十五日以前舊有標準0.6k
      g/m ，上開樣品九件中，其中五件亦均高於此標準，被告抗辯系爭房屋無瑕疵
      云云，自難憑採。系爭房地於交付占有予原告之時確有混凝土抗壓強度不合格
      、氯離子含量過高等瑕疵之事實，堪以認定。
  ２、解除契約是否顯失公平？
      次按，買賣因物有瑕疵，而出賣人依民法第三百五十四條至第三百五十八條之
      規定，應負擔保之責者，買受人得解除其契約或請求減少其價金。但依情形，
      解除契約顯失公平者，買受人僅得請求減少價金。民法第三百五十九條亦有明
      文。被告雖抗辯其不知情云云，惟出賣人就買賣標的物之瑕疵所應負者，係擔
      保責任，自不以其知悉瑕疵存在為要件，縱出賣人不知瑕疵之存在，仍不得免
      除其擔保責任。而依前述鑑定報告之內容，可知本件系爭房地兼有混凝土抗壓
      強度不合格及氯離子含量過高之瑕疵，且瑕疵範圍廣泛及於屋內各處，如不修
      復將影響居住之安全，又參酌上開鑑定報告有關修復方法及費用之建議，以強
      化碳纖維布補強等工法做全面性修復，所需之費用依據台北市政府工務局審定
      之「台北市建築物工程施工損害鄰房鑑定手冊」中之損害修復標準單價表估算
      ，合計為一百十萬零七千五百三十一元，幾已將近本件買賣價金之三分之一，
      顯屬重大之瑕疵甚明，且審酌原告於九十一年八月二十七日系爭房地交付後，
      迅速發現上開瑕疵，並於同年十一月一日即發函通知瑕疵，為解約之意思表示
      等情，堪認本鑑原告主張解除契約，並無顯失公平之情事，被告此部份辯解亦
      不足採。
  ３、綜上所述，本件買賣標的之系爭房地，於交付原告占有之時，存有上開重大瑕
      疵，被告應負瑕疵擔保責任，且解除契約非顯失公平，原告自得據以主張解除
      買賣契約。而原告已以存證信函向被告為解除契約之意思表，被告並於九十一
      年十一月五日收受，已如前述，準此，系爭房地之買賣契約，自因原告依法解
      除而不存在。
（二）解除契約後，原告得請返還之金額為何？茲論述如下：
  １、按，契約解除時，當事人雙方回復原狀之義務，除法律另有規定或契約另有訂
      定外，由他方所受領之給付物，應返還之；受領之給付為金錢者，應附加自受
      領時起之利息償還之；就返還之物，已支出必要或有益之費用，得於他方受返
      還時所得利益之限度內，請求其返還。民法第二百五十九條第一款、第二款、
      第五款定有明文。兩造間就系爭房地之買賣契約，既經原告依法解除，原告自
      得據此請求被告返還已給付之價金三百九十萬元及被告不爭執之九十二年房屋
      稅二千零九十三元、九十一年地價稅六千五百七十二元，共計三百九十萬八千
      六百六十五元。
  ２、至於原告請求其餘損害賠償部份，關於貸款利息十一萬四千一百六十七元部份
      ，經核，向銀行借貸款項以支付買賣價金，乃個人理財方式之一，非購買房地
      所必要，是以貸款利息已難謂為損害，且依前揭規定，解除契約後，請求返還
      價金並得請求附加自受領時起算之法定利息（原告已併請求自存證信函發函日
      起算利息），原告自不得再請求其向銀行貸款所支付之利息。而關於申請臺灣
      省土木技師公會鑑定費用三萬零二百元及拆除工程費用四萬一千元部份，經核
      ，鑑定費用係原告為自行調查瑕疵存否及提出證據而支出，另拆除工程費用係
      為更改管線所支出，均非系爭房屋瑕疵所致之損害，二者間並無相當因果關係
      ，亦不得請求損害賠償。準此，原告此部份損害賠償之請求，不應准許。
  ３、關於被告主張抵銷部份：
      按，契約解除後，應返還之物有毀損、滅失或因其他事由，致不能返還者，應
      償還其價額。民法第二百五十九條第六款亦有明文。查，兩造間買賣契約解除
      後，原告亦負有將系爭房地返還被告回復原狀之義務，而被告主張系爭房地原
      有之裝潢，含櫥櫃、流理台等等設備，均遭原告拆除已無法回復原狀乙節，為
      原告所不爭執，被告主張依上開規定，原告應償還其價額，自屬有據。茲應審
      究者，乃應償還之價額為何之問題，原告主張該等裝潢設備之價額為六十三萬
      六千八百元，固提出估價單二紙為證，然該二紙估價單均係九十三年三間始補
      行開立，該等項目是否確為原告拆毀之裝潢設備之內容，已非無疑，且原有之
      裝潢設備多已使用相當時間，亦不得以原裝設時之金額計算拆毀當時之價額，
      而就此問題，原告不爭執以十九萬元計算無法回復之價值，除此金額以外部份
      ，被告未能舉出確切之證據以明，自不足憑採。是以被告此部分得請求償還之
      價額，應以十九萬元計之，準此，被告得主張抵銷之金額應為十九萬元，其餘
      部分則無理由。
  ４、綜上所述，原告得請求被告返還之金額，扣除被告主張抵銷有理由部分，計為
      三百七十一萬八千六百六十五元（3,908,665-190,000=3,718,665）。
五、從而，原告本於民法第二百五十九條規定，解除契約後回復原狀之法律關係，請
    求被告給付三百七十一萬八千六百六十五元，及其中三百七十一萬元部份，自九
    十一年十一月一日起，其中八千六百六十五元部份，自九十三年四月十五日（即
    同年四月十四日準備書狀繕本送達翌日）起，均至清償日止，按週年利率百分之
    五計算之利息，為有理由，應予准許。逾此範圍之請求，則無理由，應予駁回。
六、兩造分別陳明願供擔保，請求宣告假執行或免為假執行，經核，就原告勝訴部份
    ，均無不合，爰分別酌定相當擔保金額准許之。至原告其餘假執行之聲請，即失
    所附麗，應予駁回。
七、本件事證已臻明確，兩造所為之其他主張、陳述並所提之證據，經審酌後，認均
    與本件之結論無礙，爰不一一詳予論述，附此序明。
八、據上論結，本件原告之訴為一部有理由、一部無理由，依民事訴訟法第七十九條
    、第三百九十條第二項、第三百九十二條，判決如主文。
中　　　華　　　民　　　國　　九十三　　年　　　七　　　月　　 三十 　　日
                                        臺灣士林地方法院民事第二庭
                                          法      官  施月燿
右為正本係照原本作成
如對本判決上訴須於判決送達後廿日內向本院提出上訴狀
中　　　華　　　民　　　國　　九十三　　年　　　八　　　月　　　五　　　日
                                          法院書記官  謝文傑
